【裁判字號】    98,上易,64
【裁判日期】    980804
【裁判案由】    返還代墊款等
【裁判全文】
臺灣高等法院民事判決                  98年度上易字第64號
上  訴  人  己○○
視同上訴人  甲○○○
            寅○○○
被上訴人    丙○○
            丑○○
            子○○
            丁○○
            癸○○
            壬○○
            戊○○
            辛○○
上一人
訴訟代理人  溫惠美律師
複代理人    葉月雲律師
上列當事人間請求返還代墊款等事件，上訴人對於中華民國97年
6月19日臺灣桃園地方法院97年度訴字第112號第一審判決提起上
訴，本院於民國98年7月21日言詞辯論終結，判決如下：
    主  文
上訴駁回。
第二審訴訟費用由上訴人連帶負擔。
    事實及理由
壹、程序事項：
一、按按民事訴訟法第五十六條第一項第一款，所謂共同訴訟人
    中一人之行為，有利益於共同訴訟人或不利益於共同訴訟人
    ，係指於行為當時就形式上觀之，有利或不利於共同訴訟人
    而言，非指經法院審理結果有利者其效力及於共同訴訟人，
    不利者其效力不及於共同訴訟人而言。故共同訴訟人中之一
    人，對於下級法院之判決聲明不服提起上訴，在上訴審法院
    未就其內容為審判之前，難謂其提起上訴之行為對於他共同
    訴訟人不利，其效力應及於共同訴訟人全體；即應視其上訴
    為共同訴訟人全體所為。又民法第二百七十五條規定連帶債
    務人中之一人受確定判決，而其判決非基於該債務人之個人
    關係者，為他債務人之利益亦生效力，故債權人以各連帶債
    務人為共同被告提起給付之訴，被告一人提出非基於其個人
    關係之抗辯有理由者，對於被告各人即屬必須合一確定，自
    應適用民事訴訟法第五十六條第一項之規定（最高法院52年
    台上字第1930號及33年上字第4810號判例意旨參照）。經查
    兩造間請求返還代墊款等事件，經原審判命上訴人應連帶給
    付被上訴人辛○○新台幣（下同）517,909元及自民國（下
    同）97年1月19日起至清償日止，按年息百分之五計算之利
    息。上訴人應連帶給付被上訴人丙○○、丑○○、子○○、
    丁○○、癸○○、壬○○、戊○○如原審判決附表所示之金
    額及均自97年1月19日起至清償日止，按年息百分之五計算
    之利息。己○○、甲○○○、寅○○○三人為連帶債務人關
    係，故雖僅由上訴人己○○提起本件上訴，惟其係提出非基
    於個人關係之抗辯為上訴理由，揆諸前開判例意旨，該提起
    上訴之效力自應及於上訴人甲○○○、寅○○○，爰將其二
    人併列為視同上訴人予以裁判。
二、視同上訴人甲○○○、寅○○○及被上訴人丙○○、丑○○
    、子○○、丁○○、癸○○、壬○○、戊○○（以上七人下
    簡稱上訴人丙○○等人）經合法通知未於言詞辯論期日到場
    ，核無民事訴訟法第386條各款情形之一，爰分別依被上訴
    人辛○○、上訴人己○○之聲請而為一造辯論判決。
貳、實體事項：
一、被上訴人起訴主張：
（一）上訴人合夥經營桃園縣私立華登幼稚園（下簡稱華登幼稚
      園），並設有董事會；而華登幼稚園於96年7月底結束經
      營，上訴人竟拒不給付員工96年7月份薪資及資遣費。被
      上訴人辛○○因與華登幼稚園有業務往來而知悉此事，為
      免因員工領不到薪水引發勞資爭議，遂與上訴人商議，於
      96年8月3日由其代上訴人先行墊付員工96年7月份薪資，
      合計共517,909元，資遣費部份則由員工再與雇主即上訴
      人協調。未料上訴人嗣後竟拒絕出面解決與員工間資遣費
      之糾紛，被上訴人辛○○請求上訴人返還上開代墊金額亦
      遭拒絕。又被上訴人因華登幼稚園結束營業而被雇主片面
      終止勞動契約，則上訴人固得依勞動基準法第11條終止勞
      動契約，然仍應依同法第17條給付被上訴人丙○○等人資
      遣費。
（二）依華登幼稚園與福祿貝爾文教展業股份有限公司（下簡稱
      福祿貝爾公司）於95年4月27日所簽訂之加盟契約（下簡
      稱系爭加盟契約）第4條付款方式約定，技術移轉金（權
      利金）為1,500,000元，福祿貝爾公司均已將技術移轉予
      華登幼稚園。雖華登幼稚園於96年7月底結束經營，但此
      乃不可歸責於福祿貝爾公司之事由，華登幼稚園並不得要
      求退還此部費用，況福祿貝爾公司就此對價部份之對待給
      付已完全履行。另雙方有技術顧問暨教學輔導費則是每學
      期收取60,000元，自亦因華登幼稚園結束營業而未再收取
      。是華登幼稚園縱有對福祿貝爾公司之債權，惟福祿貝爾
      公司與被上訴人辛○○既屬不同之權利主體，則華登幼稚
      園自亦不得執以向被上訴人辛○○主張抵銷。為此，被上
      訴人辛○○部分爰依代償契約、無因管理、不當得利、消
      費借貸之法律關係選擇合併請求上訴人連帶給付被上訴人
      墊付之517,909元。就被上訴人丙○○等人部分則依據勞
      動基準法第17條之法律關係，提起本件訴訟。並聲明：1.
      上訴人應連帶給付被上訴人辛○○517,909元及自起訴狀
      繕本送達翌日起至清償日止，按年息百分之五計算之利息
      。2.上訴人應連帶給付被上訴人丙○○、丑○○、子○○
      、丁○○、癸○○、壬○○、戊○○如原審判決附表所示
      之金額及均起訴狀繕本送達翌日起至清償日止，按年息百
      分之五計算之利息。原審為被上訴人勝訴之判決，並依聲
      請分別為假執行之宣告，被上訴人於本院答辯聲明為：上
      訴駁回。
二、上訴人己○○則以下列辯詞資為抗辯：
（一）華登幼稚園係依據幼稚教育法第6條之2設立董事會之財團
      法人組織，有合法立案，被上訴人代墊款是代墊華登幼稚
      園96年7月份員工薪資款，福祿貝爾公司代表人辛○○與
      華登幼稚園所簽訂之系爭加盟契約期間三年，權利金1,50
      0,000元，今加盟才一年，尚未期滿，福祿貝爾公司辛○
      ○應返還所剩權利金餘額抵銷。
（二）華登幼稚園因嚴重虧損，欲遷校另謀經營，而於96年7月
      間舉辦家長說明會，家長們亦參觀新遷校地點而同意華登
      幼稚園遷校經營，然因教職員工不願配合而無法進行，至
      遷校也因而停止。另教職員工於96年7月前，違反勞動基
      準法而聯合罷工、罷駛，致華登幼稚園遭受損失，此部分
      損害賠償應由原屬華登幼稚園員工之被上訴人等人負責。
      且渠等乃自願離職，於三次簽約期間內，亦都放棄簽續合
      約，即屬明確表態放棄工作，依勞動基準法第17條之規定
      ，無由向上訴人請求給付資遣費。假若被上訴人等教職員
      工表示繼續簽約，則本園所也不必停止營業亦不致造成現
      今之損害。
（三）上訴人於本院上訴聲明：１、原判決廢棄。２、被上訴人
      在第一審之訴及假執行之聲請均駁回。
三、視同上訴人甲○○○、寅○○○方面：經通知未於準備期日
    及言詞辯論期日到場，亦未提出任何書狀作何聲明及陳述。
四、本件不爭執事項：(見本院98年6月10日準備程序筆錄)
（一）被上訴人辛○○於96年8月3日代上訴人墊付華登幼稚園96
      年7月份員工薪資，共517,909元。
（二）福祿貝爾公司由被上訴人辛○○為代表人，於95年4月27
      日與華登幼稚園簽立系爭加盟契約，其契約存續期間為3
      年，並約定技術移轉金（權利金）為1,500,000元。
（三）被上訴人丙○○、丑○○、子○○、丁○○、癸○○、壬
      ○○、戊○○原屬華登幼稚園之員工，曾於96年7月5日於
      華登幼稚園所載「受文者：本園所全體教職員，說明：一
      、本園所因校舍老舊，以無法跟上潮流與同業競爭，故下
      學期（九十六年八月）學生續讀狀況不佳的情況下，學校
      對於續約同仁將由福錄貝爾總部依各校職缺派遣，年資接
      續並依實際職務敘薪。二、自本文公告日起，續約者七日
      內需簽妥合約並繳回至總務處。三、逾期未繳回者一律依
      放棄續約辦理。董事長：己○○。中華民國九十六年七月
      五日。」公文（下稱系爭公文）上簽名，並自96年8月份
      起，即未再於華登幼稚園工作。
五、兩造爭執事項：
（一）被上訴人辛○○是否曾代上訴人支付員工七月份之薪資，
      被上訴人辛○○得否依據代償契約、無因管理、不當得利
      、消費借貸之法律關係請求上訴人連帶給付其代墊之費用
      ？上訴人得否主張以福祿貝爾公司所收受加盟金對被上訴
      人辛○○主張抵銷？
（二）被上訴人丙○○、丑○○、子○○、丁○○、癸○○、壬
      ○○、戊○○與上訴人間之勞動契約是否業經終止？得否
      請由上訴人給付資遣費？
六、得心證之理由：
（一）查被上訴人辛○○於96年8月3日代上訴人墊付華登幼稚園
      96年7月份員工薪資，共517,909元等情，業經上訴人己○
      ○所不爭執，已如前述，且查被上訴人辛○○曾給付上訴
      人之員工薪資之事實，亦據被上訴人辛○○提出上訴人所
      僱用之員工即被上訴人壬○○、丙○○、戊○○、丑○○
      、癸○○、子○○、丁○○、訴外人林慶全、侯佳琪、De
      ric、Martin、許佩雲、庚○○、訴外人徐秀香、乙○○
      等人所簽署之簽收單1紙（見原審卷第7頁）在卷足憑，又
      按幼稚教育法第6條第4、5項規定：「私立幼稚園如不對
      外募捐經費，且未超過五班者，得不設董事會或辦理財團
      法人登記。但均應指定負責人，並報請所在地主管教育行
      政機關核備。設董事會者，其章程由創辦人報請主管教育
      行政機關核備。」，是華登幼稚園雖設有董事會（有上訴
      人己○○於原審提出之桃園縣政府函為證），亦僅須報請
      主管教育行政機關核備而已，不當然即具財團法人資格，
      復查華登幼稚園未聲請財團法人組織登記，並有本院依職
      權函詢臺灣桃園地方法院結果無訛，上訴人己○○於本院
      98年2月18日準備程序中並自承伊與甲○○○、寅○○○
      合夥經營華登幼稚園等語（見本院卷第72頁反面），應認
      被上訴人辛○○主張係為上訴人代墊上訴人三人合夥之華
      登幼園96年7月份員工薪資共517,909元等情為真實，應認
      被上訴人辛○○確依代償契約代上訴人墊付前述員工7月
      份之薪資，被上訴人辛○○自得依約請求返還代墊款。
（二）又按二人互負債務，而其給付種類相同，並均屆清償期者
      ，各得以其債務，與他方之債務，互為抵銷。但依債之性
      質不能抵銷或依當事人之特約不得抵銷者，不在此限。民
      法第334條第1項定有明文。查系爭加盟契約之當事人為福
      祿貝爾公司與華登幼稚園，縱認華登幼稚園確有加盟金返
      還之請求權存在，因被上訴人辛○○僅為福祿貝爾公司之
      代表人，而福祿貝爾公司與其代表人乃二個不同之權利義
      務主體，故被上訴人辛○○非屬系爭加盟契約之當事人，
      上訴人至多得向福祿貝爾公司求償，非被上訴人辛○○，
      是被上訴人辛○○與上訴人間非屬互負債務，上訴人即不
      得以加盟金返還請求權對被上訴人辛○○依代墊款返還請
      求權返還金額主張抵銷。
（三）本件被上訴人辛○○既表明就代償契約、無因管理、不當
      得利、消費借貸之法律關係，以選擇合併之方式請求上訴
      人連帶給付前述代墊費用，本院認被上訴人基於代償法律
      關係請求部分為有理由，就其餘請求，即無庸再行審酌，
      併此敘明。
（四）再按非有左列情形之一者，雇主不得預告勞工終止勞動契
      約：二、虧損或業務緊縮時。」勞動基準法第11條第2款
      分別定有明文。查系爭公告載明「一、「本園所因校舍老
      舊，已無法跟上潮流與同業競爭，故下學期（九十六年八
      月）學生續讀狀況不佳的情況下，學校對於續約同仁將由
      福祿貝爾總部依各校職缺派遣，年資接續並依實際職務敘
      薪。二、自本公告日起，續約者7日內需簽妥合約並繳回
      至總務處。三、逾期未繳回者一律依放棄續約辦理。」可
      知，上訴人顯係因業務緊縮，乃以系爭公告為終止未於公
      告日起7日內簽妥合約並繳回之員工間之勞動契約意思表
      示，且此終止權之行使，無待員工之同意即可生效，又查
      被上訴人丙○○等人亦皆未於96年7月11日（即自96年7月
      5日起算7日）以前表示願接受上訴人調動職務之方式，為
      兩造所不爭執，益證被上訴人丙○○人與上訴人間之勞動
      契約，確經上訴人依據勞動基準法第11條第2款規定而終
      止無誤。
（五）復按「雇主依前條終止勞動契約者，應依左列規定發給勞
      工資遣費：一、在同一雇主之事業單位繼續工作，每滿一
      年發給相當於一個月平均工資之資遣費。二、依前款計算
      之剩餘月數，或工作未滿一年者，以比例計給之。未滿一
      個月者以一個月計。」勞動基準法第17條定有明文。查上
      訴人既然因業務緊縮而以公告方式終止與被上訴人丙○○
      等人之勞動契約，則依上開規定，被上訴人丙○○等人自
      得請求資遣費，上訴人辯稱被上訴人丙○○等人如依公告
      內容繼續簽約，伊即勞動基準法第17條規定執行云云，即
      不足採。
（六）末按「稱合夥者，謂二人以上互約出資以經營共同事業之
      契約。」、「合夥財產不足清償合夥之債務時，各合夥人
      對於不足之額，連帶負其責任。」民法第667條第1項、第
      681條分別定有明文。是華登幼稚園既屬上訴人己○○、
      甲○○○、寅○○○所合夥成立之事業，已如前述，上訴
      人甲○○○、寅○○○自應依據合夥之法律關與上訴人己
      ○○負擔連帶責任。
（七）綜上所述，被上訴人辛○○本於代償之法律關係；被上訴
      人丙○○、丑○○、子○○、丁○○、癸○○、壬○○、
      戊○○依勞動基準法第17條規定，請求上訴人連帶給付被
      上訴人辛○○517,909元及自起訴狀繕本送達翌日即97年1
      月19日起至清償日止，按年息百分之五計算之利息；上訴
      人應分別連帶給付被上訴人丙○○、丑○○、子○○、丁
      ○○、癸○○、壬○○、戊○○如附表所示之金額及均自
      起訴狀繕本送達翌日即97年1月19日起至清償日止，按年
      息百分之五計算之利息，均為有理由，應予准許。是則原
      審判命上訴人如數給付，並依兩造聲請為假執行及免為假
      執行之宣告，於法並無不合。上訴意旨指摘原判決不當，
      求予廢棄改判，為無理由，應予駁回。
（八）本件事證已臻明確，兩造其餘之攻擊或防禦方法、證據，
      經本院斟酌後，認為不足以影響本判決之結果，自無逐一
      詳予論駁之必要，併此敘明。
七、據上論結，本件上訴為無理由，依民事訴訟法第449條第1項
    、第78條、第85條第2項，判決如主文。
中    華    民    國    98    年    8     月    4     日
                    民事第五庭
                        審判長法  官  魏麗娟
                              法  官  陳博享
                              法  官  黃雯惠
正本係照原本作成。
不得上訴。
中    華    民    國    98    年    8     月    5     日
                              書記官  秦慧榮
附表：
┌──────┬───────────────┐
│被上訴人    │上訴人應給付之資遣費金額      │
├──────┼───────────────┤
│丙○○      │16,080元                      │
├──────┼───────────────┤
│丑○○      │14,330元                      │
├──────┼───────────────┤
│子○○      │59,237元                      │
├──────┼───────────────┤
│丁○○      │201,193元                     │
├──────┼───────────────┤
│癸○○      │181,920元                     │
├──────┼───────────────┤
│壬○○      │6,225元                       │
├──────┼───────────────┤
│戊○○      │5,229元                       │
└──────┴───────────────┘

司法院資訊處製作；財團法人民間司法改革基金會備份。
